【裁判字號】    95,台上,1851
【裁判日期】    950824
【裁判案由】    給付補償費
【裁判全文】
最高法院民事判決            九十五年度台上字第一八五一號
    上  訴  人  丁○○
                        巷13.
    訴訟代理人  張迺良律師
                蔡亞寧律師
    上  訴  人  甲○○
                乙○○
                丙○○
    共      同
    訴訟代理人  莫詒文律師
                許良宇律師
上列當事人間請求給付補償費事件，兩造對於中華民國九十四年
十月四日台灣高等法院第二審判決（九十四年度重上字第八一號
），各自提起上訴，本院判決如下：
    主  文
原判決廢棄，發回台灣高等法院。
    理  由
本件上訴人丁○○主張：坐落台北縣板橋市○○段三八之一、二
、四地號農地（下稱系爭土地）原為對造上訴人甲○○以次三人
（按：丁○○於第一審起訴時併以甲○○以次三人之被繼承人徐
鐘碧為共同被告，徐鐘碧於民國九十三年三月二十三日死亡後，
由甲○○以次三人於該審承受訴訟）之被繼承人徐風楷所有，八
十七年一月二十一日徐風楷死亡後由甲○○以次三人繼承共有，
並由伊延續先父、祖自日據時代承租耕作。嗣因系爭土地早於八
十三年九月六日經台北縣政府公告屬「新板橋車站特定專用區細
部計劃」之範圍（三八之二地號土地編定為「廣場兼停車場」、
三八之一、四地號土地編定為「道路預定地」），徐風楷乃於八
十六年六月三十日依耕地三七五減租條例第十七條第一項第五款
規定，終止其與伊間之耕地租約，復經訴請法院確認伊之耕地租
賃關係不存在確定，且於九十二年三月二十四日申請為終止耕地
三七五租約之註記，惟對造上訴人未依該條第二項之規定，給予
伊補償費等情，爰以備位聲明求為命甲○○以次三人連帶給付伊
新台幣（下同）三千零十三萬元，並自八十六年七月九日起加計
法定遲延利息之判決。（按：第一審除就丁○○上開備位聲明，
判命甲○○以次三人連帶給付一千六百零七萬二千四百零九元本
息外，其餘請求及先位聲明部分判決丁○○敗訴，丁○○對之未
聲明不服，該部分不予贅述。）
上訴人甲○○以次三人則以：兩造間系爭土地之耕地租約，已為
伊等之被繼承人徐風楷於八十六年六月三十日發函合法終止，依
耕地三七五減租條例第十七條第二項規定，該補償費應先減除土
地增值稅後再計算。又丁○○系爭土地尚有租金未支付，且於終
止租約後惡意拒絕將該土地返還，因而獲有相當於租金之利益，
致伊等受有損害，依民法第一百七十九條、第一百八十二條規定
應返還所受利益，並賠償伊等損害，伊等自得以之抵銷補償費等
語，資為抗辯。
原審將第一審所命甲○○以次三人連帶給付逾六百四十六萬三千
四百九十九元及自九十二年八月三十日起算利息部分（即九百六
十萬八千九百十元及自八十六年七月九日起至九十二年八月二十
九日止之利息部分）之判決廢棄，改判命駁回丁○○該部分之訴
，並維持第一審所命甲○○以次三人連帶給付六百四十六萬三千
四百九十九元及自九十二年八月三十日起算利息部分之判決，駁
回甲○○以次三人之其餘上訴，無非以：(一)本件丁○○主張系爭
土地業經台北縣政府於八十三年九月六日公告列入新板橋車站特
定專用區，其土地使用分區，三八之二地號土地編定為「廣場兼
停車場」、三八之一、四地號土地編定為「道路預定地」，有台
北縣政府工務局函及台北縣板橋市公所簡便行文表可憑，堪認系
爭土地確依法變更為非耕地使用無疑。又徐風楷於八十六年六月
三十日，依耕地三七五減租條例第十七條第一項第五款之規定，
以郵局存證信函向丁○○為終止租約之意思表示，丁○○於同年
七月九日覆函表示不同意，足徵徐風楷所為終止租約之意思表示
已到達丁○○，系爭耕地租約業經其合法終止，丁○○依同條第
二項第三款規定，請求甲○○以次三人給付補償費，即非無據。
次查系爭土地依財政部公布之增值稅計算式，當期之土地增值稅
為二千八百八十七萬五千七百二十六元，為兩造所不爭，且有台
北縣政府稅捐稽徵處九十四年六月二十日北稅財一字第九四○○
六四九一四號函足稽，是甲○○以次三人應依耕地三七五減租條
例第十七條第二項第三款規定，於八十六年七月為終止租約當期
之公告土地現值，減除土地增值稅後餘額三分之一，給予丁○○
該補償費。又系爭土地係屬依都市計畫法指定公共設施保留地，
於未被徵收前之移轉，依平均地權條例第四十二條第一項、第二
項前段規定，固免徵土地增值稅，然該條第二項但書規定，但經
變更為非公共設施保留地後再移轉時，以該土地第一次免徵土地
增值稅前之原規定地價或前次移轉現值為原地價，計算漲價總數
額，課徵土地增值稅。則系爭土地未被徵收前，如有該但書規定
情形，仍須徵收土地增值稅，且如依丁○○所稱於八十六年獲得
免予減除土地增值稅，依當期公告現值土地價額三分之一予以補
償，豈事理之平。況耕地三七五減租條例第十七條第二項第三款
所定之補償費，所應減除之土地增值稅，係屬「預計性質」，自
仍應予以計扣，內政部九十二年六月十日台內地字第九二○○○
八三四七號函釋，亦同此見解。準此，丁○○依上開條款之規定
，應獲得終止租約之補償費，依八十六年七月當期公告土地現值
，減除土地增值稅後餘額三分之一，為六百七十四萬九千七百五
十八元。(二)甲○○以次三人抵銷之抗辯部分，依三十八年六月二
十日原簽訂之系爭私有耕地租約所載，總面積為六千五百零二平
方公尺，年租金為蓬萊稻米二千三百六十五台斤，系爭土地僅餘
六百五十五平方公尺，參酌民法第四百三十五條第一項規定，其
租金應依前開耕地面積比例核減為每年蓬萊稻米二百三十八．二
五台斤計算，以甲○○以次三人所提出農業統計年報所載之蓬萊
米價格，依序計算八十一年七月迄八十六年六月三十日，丁○○
積欠之租金計為二萬四千五百十元。又丁○○於八十六年七月九
日前收受徐風楷於同年六月三十日為系爭土地租約終止之存證信
函後，拒不返還，仍繼續占有系爭土地至八十八年八月二日點交
時止之事實，為兩造所不爭，丁○○雖因而受有相當於租金之不
當得利。但甲○○以次三人於九十二年九月十日始為不當得利之
請求，丁○○並為罹於五年時效消滅之主張，應僅得請求返還自
八十七年九月十一日起至八十八年八月二日止之不當得利。斟酌
系爭土地鄰近板橋火車站，左側為中山國中徵收地，右側圍籬外
為鐵道，無對外聯絡通道，丁○○予以種菜使用等情，認其獲得
相當於租金之利益，以系爭土地當期申報地價三％為適當，經依
系爭土地八十七年申報地價每平方公尺為一萬四千九百六十元計
算，該不當得利共為二十六萬一千七百四十九元。以上得對丁○
○請求之租金及不當得利債權，既均屆清償期，並適於抵銷，甲
○○以次三人以之與丁○○之補償費抵銷，為有理由，故丁○○
所得請求之補償費金額，經抵銷後尚餘六百四十六萬三千四百九
十九元。另該補償費並無確定期限，依民法第二百二十九條規定
，自應以訴狀繕本送達翌日即九十二年八月三十日加計其法定遲
延利息。從而，丁○○據以請求甲○○以次三人連帶給付該金額
本息，洵屬正當，應予准許等詞，為其判斷之基礎。
惟按耕地三七五減租條例第十七條第一項第五款所稱之「非耕地
使用」，究與平均地權條例第四十二條第二項所定之「公共設施
保留地」不盡相同。又平均地權條例第四十二條第二項但書規定
之課徵土地增值稅，係以「經變更為非公共設施保留地後再移轉
時」為限。另上開內政部九十二年六月十日台內地字第九二○○
○八三四七號函，係就出租人以擴大家庭農場經營規模申請收回
耕地，不涉及依都市計畫法指定之公共設施保留地尚未被徵收前
之移轉，準用平均地權條例第四十二條第一項免徵土地增值稅所
為補償費之釋示，似與系爭土地業經台北縣政府公告屬公共設施
保留地，當時尚未被徵收之情形有間。果爾，則能否憑之逕認系
爭土地計算補償費應減除預計性質之土地增值稅，已滋疑義。且
依上開台北縣政府稅捐稽徵處九十四年六月二十日北稅財一字第
九四○○六四九一四號函所載，因原審祇就「系爭土地經變更為
非耕地使用」之旨而為函詢，致該函文未針對該補償費計算應否
扣除土地增值稅而為答復（分見原審卷(二)六二、七一頁）。原審
未遑詳為調查明晰，遽行判決，未免速斷。又丁○○就此並於原
審一再指稱：本件情形與內政部七十八年十月十七日台內地字第
七四五七六五號函示意旨完全相同，該函已明示其預計之土地增
值稅為零，另同部八十八年十一月二十六日台內地字第八八八六
七四一號函，亦同其意旨，且依土地稅法第三十九條第一、二項
規定，可知經編列為公共設施保留地之系爭土地增值稅為零。況
對造領取系爭土地之補償費共一億二千餘萬元，更確未先減除土
地增值稅等語，復提出稅捐稽徵處載明公共設施保留地免徵土地
增值稅之制式土地增值稅申報書為憑（分見原審卷(二)一六、一七
、五六～五八、一○七～一○九頁）。原審對丁○○此項重要之
攻擊方法，恝置不論，亦有判決不備理由之違法。另原審先則稱
甲○○以次三人對丁○○之租金及不當得利債權，均已屆清償期
，適於抵銷，其抗辯應由丁○○所得請求之補償費抵銷，為有理
由云云，繼又認定丁○○請求給付之補償費無確定期限，僅得自
九十二年八月三十日起加計其利息，兩相齟齬，並有判決理由矛
盾之違法。其次，二人互負債務，而其給付種類相同，並均屆清
償期者，各得以其債務，與他方之債務，互為抵銷。債之請求權
雖經時效而消滅，如在時效未完成前，其債務已適於抵銷者，亦
得為抵銷，民法第三百三十四條第一項前段、第三百三十七條分
別定有明文。查甲○○以次三人就其得主張抵銷丁○○補償費之
債權部分，曾於原審迭次抗辯：八十六年六月三十日起至八十七
年九月十日止，丁○○因無權占用系爭土地所受相當於租金之不
當得利，雖經時效而消滅，依民法第三百三十七條規定，伊亦得
為抵銷。另終止租約後丁○○惡意占用系爭土地至八十八年八月
二日交予交通部台北市區地○○路工程處（下稱地鐵處）使用止
，該終止租約時丁○○明知應返還而不返還，惡意拒絕，致伊本
得出租於地鐵處先行使用而無法出租，伊受有當時地鐵處提出按
土地公告現值百分之十計算之租金損害，丁○○應就此惡意占用
，依民法第一百八十二條第二項規定負損害賠償責任，有台北縣
政府課長黃文和及地鐵處科長陳有方參與開會及會議紀錄（上證
十七）為憑，伊得以之與其補償費主張抵銷各等語（分見原審卷
(二)七九～八四、九一～九五、九七、一三五、一三六頁）。原審
對之未進一步斟酌並詳為深究，徒以上述理由而為甲○○以次三
人不利之論斷，尤有可議。兩造上訴論旨，分別執以指摘原判決
不利於己部分不當，求予廢棄，均不能認為無理由。
據上論結，本件兩造上訴均為有理由。依民事訴訟法第四百七十
七條第一項、第四百七十八條第二項，判決如主文。
中    華    民    國  九十五  年    八    月  二十四  日
                      最高法院民事第八庭
                          審判長法官  朱  建  男
                                法官  顏  南  全
                                法官  許  澍  林
                                法官  鄭  傑  夫
                                法官  蘇  清  恭
      本件正本證明與原本無異
                                      書  記  官
中    華    民    國  九十五  年    九    月    四    日
                                                      Ｋ


司法院資訊處製作；財團法人民間司法改革基金會備份。
